臺灣高等法院臺中分院民事判決
111年度再字第3號
再 審原 告  黃賜慶  
訴訟代理人  黃智勇  
再 審被 告  陳士良  
訴訟代理人  游允誠  
上列當事人間請求損害賠償事件，再審原告對於民國110年4月14
日本院109年度上字第321號確定判決提起再審之訴，本院不經言
詞辯論，判決如下：
    主  文
再審之訴駁回。
再審訴訟費用由再審原告負擔。
    事實及理由
壹、程序方面：
    按再審之訴，應於30日之不變期間內提起。前項期間，自判
    決確定時起算，判決於送達前確定者，自送達時起算；其再
    審之理由發生或知悉在後者，均自知悉時起算。但自判決確
    定後已逾5年者，不得提起，民事訴訟法第500條第1項、第2
    項定有明文。又提起再審之訴，應依民事訴訟法第501條第1
    項第4款表明再審理由及關於再審理由並遵守不變期間之證
    據。查，本件再審原告係於民國110年4月21日收受本院109
    年度上字第321號民事判決（下稱原確定判決），因未提起
    上訴而確定。又再審原告係於111年1月6日具狀提起本件再
    審之訴，有本院收狀戳在卷可稽（見本院卷第3頁），顯已
    逾上開30日之不變期間，惟再審原告以原確定判決有民事訴
    訟法第496條第1項第10款、第13款規定之情形，且再審之理
    由因知悉在後（詳見後述），再審原告乃於知悉時起算30日
    內，提起本件再審之訴，並陳明遵守再審不變期間之理由及
    證據（見本院卷第3頁、第5頁）。是從形式上觀察再審原告
    提起本件再審之訴，與前開規定尚無不合。
貳、實體方面：
一、再審原告主張：伊於原確定判決敗訴後，伊的委任律師認為
    會敗訴的主要原因，係一、二審民事庭法官均援引採信臺灣
    臺中地方法院（下稱臺中地院）刑事庭106年度易字第3665
    號侵占案審判筆錄，台中市公有市場，舊建國市場二樓攤位
    000號（下稱系爭攤位）市政府租賃使用權，證人○○○具結證
    稱之證詞；故相同的證據，再上訴三審改判機率不高，致未
    上訴。判決確定後，再審被告陳士良（下稱陳士良）即聲請
    強制執行。嗣後陳士良的外孫游允誠（改姓名前原名：劉有
    甯。父親：劉達元、母親：游少涵【改名前原名：游秋香，
    已經過世】、姊姊：劉尹涓、外婆：陳士良）要求伊對劉達
    元（即106年度易字第3665號侵占案之被告，游允誠之父親
    ）提出民刑事告訴，即同意暫緩強制執行程序。因游允誠所
    提協議書內容與伊的認知不同，與事實不符，伊不同意，故
    強制執行繼續（臺中地院110年度司執字第68951號）。強制
    執行標的○○街000號0樓0室房屋是伊的兒子黃智勇一家人在
    居住使用，屋子被貼封條後，黃智勇去伊家中詢問始末，話
    談到一半劉達元到訪。黃智勇與劉達元交談過程中，對於系
    爭攤位的訴訟案導致伊的房屋被查封，劉達元滿是歉意與無
    奈，並自述自從其前妻游少涵(即游秋香。游秋香之母為陳
    士良。劉達元因外遇被捉，而於88年離婚，但離婚後其仍與
    前妻在舊建國市場攤位00號共同生活工作扶養小孩）於103
    年過世後，衍生陳士良家族不計其數的訴訟，言談之中更道
    出劉達元與其兒子游允誠及女兒劉尹涓3人，在法院的訴訟
    案件累計多達3、40件，伊之子黃智勇始驚覺事有蹊蹺，馬
    上用手機上司法院查詢求證且證實。後黃智勇透過數十次與
    劉達元的訪談，劉達元終於願意提供部份卷證資料並釋疑。
    110年12月8日，此部份卷證資料與司法院查詢系統公示的陳
    士良、游允誠家族眾多判決書，經黃智勇交互比對分析後，
    顯示再審被告、游允誠、訴外人○○○及相關人之證述，往往
    互相矛盾，違反常理。在看完整個家族的判決書可以得到一
    個脈絡，陳士良與游允誠及相關人之證述，皆是為了討回奪
    回游秋香的遺產。劉達元部分確認知悉無誤後，黃智勇再與
    建發素食的游允誠聯繫，想解釋說明當年的事實情況，恐有
    誤會（110年12月14日）。但游允誠一直以強制執行威脅要
    再審原告向劉達元提起民、刑事告訴以證明清白。綜合游允
    誠的說詞態度，司法院陳士良家族訴訟判決書與劉達元提供
    的資料，黃智勇始確認知悉，因系爭攤位導致的損害賠償確
    定判決再審原告是無辜的。系爭攤位、臺中地院刑事庭106
    年度易字第3665號侵占案，陳士良、游允誠、○○○及相關人
    等之證述是虛偽造假的欲羅織劉達元入獄的偽證。黃智勇並
    向伊說明案情，伊此時始知悉被冤枉之全貌。綜上，本件原
    確定判決，係遭陳士良家族欲羅織劉達元入罪的刑事證詞所
    蒙蔽，而判決伊敗訴，伊房產無端被強制執行。懇請法院救
    救無辜百姓無端被捲人家族爭奪遺產的虛偽證詞法律漩渦中
    ，請給伊一個公平的審判，一定要將陳士良家族的訴訟資料
    再看一遍以免被蒙蔽。法的安定性不應成為陳士良家族訴訟
    詐欺或訴訟取財幫兇之理由，懇請開啟再審程序，平反不白
    之冤等語。爰依民事訢訟法第496條第1項第10款、第13款之
    規定聲請再審等語，並聲明：㈠原確定判決廢棄。㈡停止強制
    執行，已被強制執行的部分應連同利息返還。㈢再審及前審
    訴訟費用均由再審被告負擔。
二、再審被告則以：再審原告所稱之證人均未受有罪判決或罰緩
    確定，再審原告空言稱前案證人虛偽證述云云，要無可採。
    又再審原告所提出之再審證物，於前審均已調閱完畢，並經
    前審審酌後判決再審原告敗訴需賠償伊，再審原告據此依相
    同理由提出再審云云，顯無可採。另游允誠與劉達元或劉尹
    涓另案訴訟資料均與本案無關，且再審原告意圖藉由訴訟程
    序窺探他人隱私，顯然故意侵犯他人權利。又再審原告未依
    約轉讓系爭攤位予伊，屬再審原告之債務不履行，原確定判
    決並無不妥。再審原告聲請調查證據，並無具體說明證明事
    項，及聲請調查證據與本案系爭攤位有何關係，顯無調查之
    必要等語，資為抗辯。並聲明：㈠再審原告之訴駁回。㈡再審
    訴訟費用由再審原告負擔。
三、再審原告依民事訴訟法第496條第1項第10款規定，提起再審
    之訴部分：
  ⒈按證人經具結後，就為判決基礎之證言或有關事項為虛偽陳
    述者，固可認有再審事由，惟此情形，須證人以宣告有罪之
    判決或處罰鍰之裁定已確定，或因證據不足以外之理由，而
    不能為有罪之確定判決或罰鍰之確定裁定為限，始得提起再
    審之訴，此觀同條第1項第10款、第2項之規定自明。又對於
    確定判決提起再審之訴，主張有民事訴訟法第496條第1項第
    7款至第10款情形之一，而未主張宣告有罪之判決已確定，
    或其刑事訴訟不能開始或續行非因證據不足者，應認其訴為
    不合法（最高法院84年度台再字第116號裁定意旨參見）。
  ⒉再審原告主張，在臺中地院106年度易字第3665號刑事侵占案
    件，陳士良、游允誠、○○○及相關人之證述均為謊言，渠等
    虛偽證詞羅織劉達元入獄也是為了討回系爭攤位，上開證人
    均係虛偽陳述，故伊依民事訴訟法第496條第1項第10款規定
    提起再審之訴云云。惟再審原告就此部分主張，均未提出任
    何關於其所指陳有關陳士良、游允誠、○○○及相關人等證人
    ，業已經法院宣告有罪之判決或處罰鍰之裁定已確定，或因
    證據不足以外之理由，而不能為有罪之確定判決或罰鍰之確
    定裁定之相關證據，再審原告空言指陳陳士良、游允誠、○○
    ○及相關人之證述是虛偽造假，並據此為由提起再審，揆之
    上開說明，再審原告以此事由提起再審之訴，不合乎再審起
    訴之要件，此部分自屬不合法，應予駁回。
四、再審原告依民事訴訟法第496條第1項第13款規定，提起再審
    之訴部分：
  ⒈按當事人發現未經斟酌之證物或得使用該證物者，但以如經
    斟酌可受較有利益之裁判者為限，得以再審之訴對於確定終
    局判決聲明不服，民事訴訟法第496條第1項第13款固定有明
    文。惟所謂當事人發現未經斟酌之證物或得使用該證物，係
    指在前訴訟程序不知有該證物，現始知之，或雖知有此而不
    能使用，現始得使用者而言；且以發現未經斟酌或得使用之
    證據為理由者，必以該證據若經斟酌可受較有利益之裁判者
    為限。又所謂證物，係指可據以證明事實存否或真偽之證書
    及與證書有相同效力之物件或勘驗物而言，並不包括人證、
    當事人之陳述、法規、法令解釋或法院裁判書在內。是以，
    事實審言詞辯論終結前未存在之證物，或已存在並能利用而
    不提出，或已提出之證物，均不得據為本項之再審理由。至
    所謂「可受較有利益之裁判」，係指從證物本身作形式上觀
    察，足認再審原告可受較有利益之裁判者而言；如經斟酌仍
    不足動搖原確定判決之基礎者，自不得據為本款之再審理由
    ；此乃為促使當事人在前訴訟程序事實審言詞辯論終結前，
    將已存在並得知悉而得提出之證物全部提出，或聲請調查證
    據命第三人提出，以防止當事人於判決發生既判力後，恣意
    提起再審之訴，而維持確定裁判之安定性。又當事人以發現
    得使用未經斟酌之證物為再審理由者，應就其在前訴訟程序
    不能使用之事實，依民事訴訟法第277條前段規定負舉證之
    責任。
  ⒉再審原告主張以其提出之證二：臺中地院106年度易字第3665
    號107年5月15日之刑事審判筆錄（見本院卷第39至96頁）。
    證三：臺中地院民事執行處通知111年1月3日中院平民執110
    司執子字第68951號（見本院卷第97至98頁）。證四：劉尹
    涓就本院另案110年度上更一字第17號案件提出之民事陳報(
    一)狀；及相關證物（見本院卷第99至159頁）。證五：黃智
    勇於110年12月14日與游允誠的line對話（見本院卷第161頁
    ）。證六：臺中地院103年3月21日103年監宣字第100號民事
    裁定（見本院卷第163至167頁）。證七：臺中地院110年11
    月23日民事判決110年度重訴字第95號（見本院卷第169至19
    3頁）。證八：本院110年9月30日民事判決110年度重上字第
    30號（見本院卷第195至215頁）。證九：本院110年11月3日
    民事判決110年度上更一字第17號（見本院卷第217至251頁
    ）。證十：本院106年3月17日106年度抗字第92號民事裁定
    （見本院卷第253至261頁）。證十一：公有零售市場攤位使
    用清潔費繳款書（見本院卷第263至271頁）。證十二：黃賜
    慶110年10月1日診斷證明書（見本院卷第273頁）等證物為
    依據，依民事訴訟法第496條第1項第13款規定提起再審云云
    。
  ⒊又按所謂證物，係指可據以證明事實存否或真偽之證書及與
    證書有相同效力之物件或勘驗物而言，並不包括人證、當事
    人之陳述、法規、法令解釋或法院裁判書在內，已如上述。
    是再審原告所提出之證六至十，均為法院判決書，是依前開
    說明，此與民事訴訟法第496條第1項第13款所規定之再審事
    由並不符合，故其以此事由提起再審顯無理由。
  ⒋次按發見人證，不能據為再審之訴之事由，為民事訴訟法第4
    96條第1項第13款之當然解釋。以發見同款所稱之新證物為
    理由，提起再審之訴時，本於同一旨趣，自亦不許以發見之
    人證與發見之新證物合用為證（最高法院103年度台抗字第1
    48號裁判意旨參見）。查，本件再審原告提出證二、證十一
    之審判筆錄及公有零售市場攤位使用清潔費繳款書，主張原
    確定判決誤解證人○○○之證述，誤認二樓系爭攤位在105年之
    前無繳款書（見本院卷第17頁、第19頁），惟依上開說明，
    再審原告所提證二、證十一既係以發見之人證與發見之證物
    合用為證，即與民事訴訟法第496條第1項第13款之要件不合
    ，顯為無理由。
  ⒌復按民事訴訟法第496條第1項第13款所謂『發現未經斟酌之證
    物或得使用該證物者』係指前訴訟程序事實審言詞辯論終結
    前已存在之證物，因當事人不知有此，致未經斟酌，現始知
    之，或雖知有此而不能使用，現始得使用者而言。若在前訴
    訟程序事實審言詞辯論終結前尚未存在之證物，即無所謂發
    現或得使用新證物可言（最高法院77年度台上字第776號判
    決意旨參見）。查，本件再審原告提出之證四，即劉尹涓於
    另案110年度上更一字第17號，所提出之「民事陳報(一)狀
    」，依上開陳報狀後附之證物十一訴訟總表乙份上編號26之
    日期為110年4月16日（見本院卷第104、159頁，查上開陳報
    狀提出之日期實為110年9月27日），顯見上開證四之陳報狀
    ，為原確定判決事實審言詞辯論終結（110年3月24日）前，
    尚未存在之證物甚明；又再審原告提出之證三、五、十二，
    核亦屬原確定判決事實審言詞辯論終結（110年3月24日）前
    ，尚未存在之證物，依上開說明，即無所謂發現或得使用新
    證物可言，即與民事訴訟法第496條第1項第13款之證物要件
    不合，亦為顯無理由。
  ⒍再審原告聲請傳喚證人○○○、○○○、○○○、○○○、○○○到院作證，
    欲證明系爭攤位過戶給劉達元時，各位知道嗎?是借名登記
    ？是贈與？是否曾經看過缴款書上登記的劉達元三個字?另
    聲請傳喚建國市場新的自治會會長來法院釋明，攤位登記的
    實務情況乙節，參以前開法律之規定及實務見解說明，此核
    與民事訴訟法第496條第1項第13款規定要件，顯有未合，自
    不足構成再審之事由。至再審原告聲請本院調取：臺中地院
    110年度重訴字第95號、108年度重訴字第575號民事案件、
    本院110年度重上字第30號民事案件、臺中地院106年度訴字
    第3742號民事案件、本院108年度上字第439號民事案件及11
    0年度上更一字第17號民事案件，待再審原告閱卷後，再指
    出新證據乙情，核亦與民事訴訟法第496條第1項第13款規定
    要件不合，亦不足構成再審之事由。況再審原告上開所為聲
    請調查證據（見本院卷第19頁），應係於本院准再審審理後
    始得為證據之調查，併予敘明。
　⒎綜上所述，再審原告主張原確定判決有同法第496條第1項第1
    3款所定之再審事由云云，顯無理由，應予駁回。
　⒏末按再審之訴係對於確定終局判決聲明不服之程序，其聲明
    以應於如何程度廢棄原判決及就本案如何判決為限，此觀民
    事訴訟法第496條第1項、第501條第1項第3款之規定自明。
    故再審原告如自始除為應於如何程度廢棄原判決及就本案如
    何判決之聲明外，合併另為其他聲明，該其他聲明部分在程
    序上即非合法（最高法院82年度台抗字第66號裁判意旨參見
    ）。本件再審原告雖於再審之訴聲明第二項及追加再審訴之
    聲明，請求本院判決停止強制執行（即臺中地院110年度司
    執字第68951號），已被強制執行的部分應連同利息返還，
    然依上開說明，再審原告此部分之請求及追加請求自均非合
    法，應併予駁回。
參、按再審之訴，顯無再審理由者，得不經言詞辯論，以判決駁
    回之，民事訴訟法第502條第2項定有明文。本件再審原告前
    開主張之再審事由，部分於法不合，部分顯無理由，既已如
    前述，爰不經言詞辯論，逕併以判決駁回本件再審之訴。
肆、據上論結，本件再審之訴為一部無理由，一部不合法，依民
    事訴訟法第502條第2項、第78條，判決如主文。
中　　華　　民　　國　　111 　年　　3 　　月　　2　　日
                  民事第三庭    審判長法　官  黃玉清
　　　　　　　　　　　　　　          法　官  葛永輝
　　　　　　　　　　　　　　　        法　官  許旭聖
正本係照原本作成。
如不服本判決，應於收受送達後20日內向本院提出上訴書狀，其
未表明上訴理由者，應於提出上訴後20日內向本院補提理由書狀
（均須按他造當事人之人數附繕本）。因疫情而遲誤不變期間，
得向法院聲請回復原狀。
上訴時應提出委任律師或具有律師資格之人之委任狀；委任有律
師資格者，另應附具律師資格證書及釋明委任人與受任人有民事
訴訟法第466條之1第1項但書或第2項所定關係之釋明文書影本。
如委任律師提起上訴者，應一併繳納上訴裁判費。

                                      書記官  陳麗玉 
 　　　　　　　　　　　　　　　　　　　
中　　華　　民　　國　　111 　年　　3 　　月　　2 　　日